臺灣臺北地方法院民事判決　　　　　　 95年度簡上字第649號
上　訴　人　甲○
訴訟代理人　莊志遠律師
被上訴人　　乙○○
　　　　　　陳良一即佳鴻企業社
上列當事人間請求侵權行為損害賠償事件，上訴人對於中華民國
95年9月27日本院臺北簡易庭95年度北簡字第14742號第1審判決
提起上訴，本院於中華民國96年5月22日言詞辯論終結，判決如
下：
    主      文
原判決關於駁回上訴人後開第2項之訴部分，及該部分假執行之
聲請，暨除確定部分外之訴訟費用裁判廢棄。
被上訴人連帶應給付上訴人新台幣仟佰柒拾肆元，及被上訴
人乙○○自九十五年三月十四日起、被上訴人陳良一自民國九十
五年二月二十八日起，均至清償日止，按年利率百分之五計算之
利息。
其餘上訴駁回。
第一審（除確定部分外）、第二審訴訟費用，由被上訴人連帶負
擔千分之八，餘由上訴人負擔。
    事實及理由
一上訴人起訴主張：
  (一)被上訴人乙○○為被上訴人陳良一經營之佳鴻企業社員工。
    民國93年8月11日下午4時55分許，乙○○騎乘車牌號碼APO-
    411號重型機車執行職務遞送貨物，沿臺北市大安區○○○
    路○段由東向西方向行駛，行經敦化南路交岔路口，未依行
    車管制號誌指示，貿然闖越紅燈穿越路口。適上訴人依該路
    口行人專用號誌之指示，沿交岔路口西側南北向行人穿越道
    由南向北步行穿越忠孝東路4段，行至中央交通分隔島處，
    遭乙○○所乘機車撞及而倒地，致頭皮受有7×1×5公分之
    裂傷。乙○○因涉犯業務過失傷害罪，業經本院判處拘役50
    日確定。上訴人因受傷支出醫療費用新臺幣（下同）4,834
    元，且因頭部受創嚴重，需專人看護，自93年8月11日起至9
    月26日止共47日由上訴人之女林露薇終止工作獨力照護，以
    看護1日薪資2,000元計算，增加生活上需要94,000元。又上
    訴人學歷為大學肄業，原經營貿易公司，現已退休，因系爭
    車禍致終日耳鳴、聽覺減弱、夜間失眠、日間嗜睡，偶有複
    視情形，腦部不定時疼痛，需柱柺杖行走，無法繼續著作，
    精神痛苦非輕，爰依民法第184條第1項前段、第193條第1項
    、第195條第1項、第188條第1項前段之規定，除請求被上訴
    人連帶賠償醫療費用4,834元、看護費用94,000元外，另請
    求給付慰撫金40萬元，共計498,834元，並加計自起訴狀繕
    本送達被上訴人之翌日起至清償日止按年利率5％計算之利
    息。
  (二)對被上訴人答辯之陳述：
    (1)乙○○僅支付財團法人基督復臨安息日會臺安醫院（以下
      簡稱臺安醫院）住院醫療費用12,000餘元。
    (2)關於增加生活上需要之看護費用部分：
      上訴人因系爭車禍而頭部受傷，除有外部裂傷外，並有
        腦震盪之現象，故不僅住院期間，甚至返家初期，均需
        專人看護達數個月以上。
      依醫學文獻記載，頭部外傷臨床症狀多樣，包括昏睡、
        無法叫醒、噁心、嘔吐、痙攣、一側肢體運動困難、乏
        力、感覺遲鈍或行走困難、劇烈頭痛、頭昏、注意力不
        集中或性格改變，這類病人急性期病情觀察相當重要，
        醫生會要求病人住院觀察，通常需觀察一個星期左右，
        但在之後之2、3個月，還是有可能有症狀發生…存活下
        來之病人，需要很長時間照護與康復，或多或少或有後
        遺症，造成自己與家屬極大負擔及痛苦…頭部外傷常見
        後遺症有頭痛、頭暈、注意力不能集中、判斷力、記憶
        力減退、情緒失控、個性人格改變、癡呆症，頭痛頭暈
        為最常見後遺症，有些人一輩子都無法緩解，必須注意
        維持正常生活起居，否則易復發…頭部外傷病患出院後
        須安靜休養、避免環境吵雜，臥床休息並將頭部墊高、
        不可過度用腦、腦部有再出血、水腫和腦積水之可能，
        故居家休養時，需隨時有人陪伴照顧並注意觀察病情變
        化。上訴人頭部外傷觀察期一般為3至6個月，故上訴人
        由女兒林露薇全心照護47日，確有必要。
      上訴人素來身體健康、無任何異狀，財團法人長庚紀念
        醫院（以下簡稱長庚醫院）檢查發現之腦部萎縮症狀係
        因系爭車禍所致。臺安醫院診斷結果亦認上訴人有腦震
        盪症狀，非僅頭部裂傷。上訴人因系爭車禍導致腦部萎
        縮，並因此前往長庚醫院診治支出醫療費用，以及出院
        後尚須看護照料，此可由腦神經外科醫生許達夫之網站
        、臺安醫院95年6月6日函覆本院之函件以及台大神經外
        科醫師蔡瑞章之「腦震盪後症候群─揮之不去的陰影」
        一文可證。長庚醫院對於原審詢問事項，或由於醫院行
        政管理系統草率或不明，以致未詳查歷次醫師診斷內容
        與開立之處方箋，即驟予回覆，導致回覆內容與事實不
        符。
      上訴人之女兒犧牲工作照料上訴人，依臺灣高等法院暨
        所屬法院85年法律座談會民事類提案第1號討論決議內
        容及最高法院94年台上字第1543號判決要旨，由親屬看
        護時雖無現實看護費之支付，仍應認被害人受有相當於
        看護費之損害，得向被上訴人請求賠償。
    (3)慰撫金部分：
      關於慰撫金數額之審酌，除需斟酌雙方身分、資力與加害
      程度外，尚須考慮被害人身心所受痛苦程度及加害人可歸
      責性之程度。上訴人所受傷勢非僅為頭皮裂傷，且被上訴
      人於系爭車禍之可歸責性程度較高，審理中並無悔意，另
      上訴人尚有因傷停止寫作之損害等，均應審酌。
二被上訴人之答辯：
  (一)乙○○答辯稱：
    乙○○已支付臺北市立仁愛醫院（現已變更名稱為臺北市立
    聯合醫院仁愛院區，以下簡稱仁愛醫院）之急診醫療費用及
    臺安醫院住院醫療費用。對上訴人請求之醫療費用4,834元
    不爭執。惟上訴人請求之看護費用、慰撫金均過高，且非因
    本件過失傷害所致。乙○○之學歷為高中肄業，從事快遞工
    作、每月薪資約2萬餘元，已婚，需扶養母親。
  (二)陳良一即佳鴻企業社答辯稱：
    對於上訴人請求之醫療費用4,834元不爭執。惟上訴人請求
    之看護費用、慰撫金均過高，且非因本件過失傷害所致。
三原判決命被上訴人應連帶給付上訴人74,460元，及被上訴人乙
  ○○自95年3月14日起、被上訴人陳良一即佳鴻企業社自至95
  年2月28日起，均至清償日止，按年利率5％計算之利息（未據
  被上訴人上訴），並駁回上訴人其餘之訴。上訴人不服，提起
  上訴，聲明：請求廢棄原判決不利於上訴人之部分，被上訴人
  應連帶給付上訴人424, 374元，及自起訴狀繕本送達之翌日起
  至清償日止，按年利率5％計算之利息。被上訴人均聲明請求
  駁回上訴。
四兩造不爭執事項
  上訴人請求之醫療費用4,834元，為上訴人因系爭車禍受傷所
  支出之必要醫療費用。
五本院之判斷
  (一)上訴人主張：乙○○為陳良一經營之佳鴻企業社員工，乙○
    ○於93年8月11日下午4時55分許，騎乘車牌APO-411號重型
    機車執行職務遞送貨物，沿臺北市大安區○○○路○段由東
    向西方向行駛，行經敦化南路交岔路口，未依行車管制號誌
    指示，貿然闖越紅燈穿越路口，適上訴人依該路口行人專用
    號誌之指示，沿交岔路口西側南北向行人穿越道由南向北步
    行穿越忠孝東路4段，行至中央交通分隔島處，遭乙○○所
    乘機車撞及而倒地，頭皮受有7×1×5公分之裂傷，乙○○
    因涉犯業務過失傷害罪，業經本院判處拘役50日確定等情，
    業據提出臺北市政府警察局大安分局交通分隊道路交通事故
    現場圖、驗傷診斷書、本院94年度北交簡字第2368號刑事簡
    易判決、診斷證明書為證，並為兩造所不爭執，堪信為真實
    。
  (二)按駕駛人駕駛汽車，應遵守道路交通標誌、標線、號誌之指
    示；汽車行駛至交岔路口，其行進、轉彎，應遵守燈光號誌
    或交通指揮人員之指揮；汽車行經行人穿越道，遇有行人穿
    越時，無論有無交通指揮人員指揮或號誌指示，均應暫停讓
    行人先行通過；圓形黃燈係用以警告車輛駕駛人及行人，表
    示紅色燈號即將顯示，屆時將失去通行路權；車輛面對圓形
    紅燈表示禁止通行，不得超越停止線或進入路口。道路交通
    安全規則第90條、第102條第1項第1款前段、第103條第2項
    、道路交通標誌標線號誌設置規則第206條第4款、第5款第1
    目分別定有明文。乙○○於93年8月11日下午4時55分許，騎
    乘車牌APO-411號重型機車，沿臺北市大安區○○○路○段由
    東向西行駛，行經敦化南路交岔路口，當時東西向行車管制
    號誌已轉變為圓形黃燈，而當時天氣雨、日間有自然光線、
    視距良好、市區○○道路濕潤、無缺陷或障礙，依乙○○之
    智識、能力，應無不能注意之情事，業經員警到場採證記載
    明確，並經證人即目擊者洪嘉濃、高錦川於另案證述詳明，
    有本院依職權調閱之臺灣臺北地方法院檢察署94年度偵字第
    9819號過失傷害案件偵查卷附臺北市政府警察局大安分局交
    通分隊道路交通事故現場圖、現場照片可考。乙○○未依行
    車管制號誌圓形黃燈之指示，在進入路口前即時煞停，卻貿
    然進入路口，以至於東西向行車管制號誌轉變為圓形紅燈、
    南北向行車管制號誌轉變為圓形綠燈之際，仍未能通過路口
    ，所騎機車遂因閃避甫自北向南進入路口之車輛而失去平衡
    倒地滑行，並撞及當時依該路口行人專用號誌之指示、自忠
    孝東路4段中央交通分隔島處沿交岔路口西側南北向行人穿
    越道由南向北步行至忠孝東路段東向西內側車道前之上訴人
    ，致上訴人倒地，頭皮受有7×1×5公分之裂傷等情，亦據
    乙○○供承不諱，並與證人高錦川、洪嘉濃所述情節一致，
    復有上開偵查卷附臺北市政府警察局大安分局交通分隊道路
    交通事故現場圖、談話記錄表、補充資料表、現場照片、車
    輛照片、驗傷診斷書可資佐證。乙○○騎乘機車行經交岔路
    口未遵守燈光號誌之指示，行經行人穿越道未暫停讓行人先
    行通過，為有過失，且其過失行為與上訴人頭部裂傷有相當
    因果關係。
  (三)次按因故意或過失，不法侵害他人之權利者，負損害賠償責
    任；汽車、機車或其他非依軌道行駛之動力車輛，在使用中
    加損害於他人者，駕駛人應賠償因此所生之損害；不法侵害
    他人之身體或健康者，對於被害人因此喪失或減少勞動能力
    或增加生活上之需要時，應負損害賠償責任；不法侵害他人
    之身體、健康、名譽、自由、信用、隱私、貞操，或不法侵
    害其他人格法益而情節重大者，被害人雖非財產上之損害，
    亦得請求賠償相當之金額；受僱人因執行職務，不法侵害他
    人之權利者，由僱用人與行為人連帶負損害賠償責任，民法
    第184條第1項前段、第191條之2前段、第193條第1項、第
    195條第1項、第188條第1項前段分別定有明文。乙○○於執
    行職務之際因過失不法侵害上訴人之身體、健康，陳良一為
    其僱用人，自應就上訴人所受損害負連帶賠償之責。
  (四)被上訴人應賠償之金額：
    (1)上訴人請求之醫療費用4,834元，為上訴人因系爭車禍受
      傷所支出之必要醫療費用，業據提出醫療費用收據為證，
      並為兩造所不爭執，此部分請求為有理由。
    (2)增加生活上需要之看護費用部分
      上訴人主張：其因頭部受創嚴重，需專人看護，自93年
        8 月11日起至同年9月26日止共47日由上訴人之女林露
        薇終止工作獨力照護，以看護1日薪資2,000元計算，增
        加生活上需要94,000元等語，除在臺安醫院住院6日期
        間外，為被上訴人所否認。
      關於上訴人因系爭車禍受傷後有無由他人看護照顧之必
        要，經原審依職權函詢仁愛醫院、臺安醫院、財團法人
        中心診所醫院、長庚醫院結果如下：
        (甲)仁愛醫院95年6月6日函說明：「二病患林君於95年8
          月11日因頭部外傷至本院求治，縫合傷口後並於急診
          觀察至93年8月12日離院，觀察期間曾接受電腦斷層
          檢查。
          …其傷勢有無妨礙其日常起居或有無委請看護照顧之
          必要，本院難以判斷。」
        (乙)臺安醫院95年6月6日函說明：「甲○…因93年8月11
          日車禍後，於8月12日經門診入院治療，8月17日出院
          ，住院天數共6天，無法工作，影響日常起居，並有
          委請照顧之必要。」、95年6月20日函說明：「一…
          甲○…於95年8月12日經門診住院原因為頭部外傷、
          頭暈，有腦震盪症狀，故住院觀察。其病患住院傷勢
          應與車禍有關。二住院期間接受藥物及點滴治療，檢
          查項目包括腦波及電腦斷層掃描，檢查結果皆正常。
          三老年人頭部外傷住院者，皆需由他人照顧。」
        (丙)財團法人中心診所醫院95年6月6日函說明：「(一)…林
          文先生…93年8月11日車禍受傷後，僅於93年12月22
          日來本院門診檢查治療1次。(二)當時頭部外傷、裂傷
          ，經其他院所縫合早已痊癒，X光檢查報告無骨折僅
          有退化或創傷性關節炎現象。…」
        (丁)長庚醫院95年7月14日函說明：「二…林君係94年2月
          4日至本院就診，主訴因93年8月發生車禍，至外院治
          療後，頭部仍疼痛，當時安排頭部核磁共振檢查，檢
          查結果為小洞性腦梗塞及大腦、小腦萎縮，但此部分
          與其頭痛關係較少。94年3月16日最近1次回診時，…
          依其門診病情研判，日常生活起居之作息應可自理。
          」
      綜上可知，上訴人於93年8月12日至同年月17日間住院6
        天期間，確有僱請看護照顧之必要。而衡諸常情，上訴
        人受傷住院期間既有由他人照護之必要，則於93年8月
        11日系爭車禍受傷當日更需他人照護、陪伴就醫；故系
        爭車禍係於93年8月11日下午4時許發生，當日亦應有半
        日須委請他人照護。以全時看護每日2,000元薪資、半
        日1,000元薪資計算，則6.5日之看護費用共計13,000元
        ，應認為係上訴人因系爭車禍受傷而增加生活上之需要
        所支出者，上訴人此部分請求為有理由。
      至於上訴人出院返家後之93年8月18日起至同年9月26日
        止共30日期間，上訴人雖引醫學文獻之記載，主張：頭
        部外傷後2、3個月，還是有可能有症狀發生，頭部外傷
        病患出院後須安靜休養、臥床休息並將頭部墊高，不可
        過度用腦，腦部有再出血、水腫和腦積水之可能，居家
        休養時，需隨時有人陪伴照顧並注意觀察病情變化，頭
        部外傷觀察期一般為3至6個月，上訴人有必要由女兒林
        露薇全心照護47日等語。然查，上訴人引用之文獻中所
        指「頭部外傷」，咸為頭部受外力傷害，導致「腦組織
        、腦神經受損」之情形，並不包括單純頭皮損傷情形，
        此觀各該文獻首段說明即明。而上訴人於95年8月12日
        經門診住院原因雖為頭部外傷、頭暈，有腦震盪症狀，
        惟迭經仁愛醫院、臺安醫院以電腦斷層檢查、腦波及電
        腦斷層掃描，並住院1週觀察，均未發現腦組織、腦神
        經損傷情事，且若上訴人腦部確有損傷，醫療院所焉有
        不加以積極診治、反任令上訴人出院返家之理？何況，
        上訴人嗣93年12月22日前往財團法人中心診所醫院就診
        時，其頭皮裂傷亦早已痊癒，亦無事證足認上訴人除頭
        皮裂傷外，尚有腦組織、腦神經受傷情事，而於出院後
        尚有由他人全時觀察、陪伴、照護之必要。另頭皮裂傷
        對視覺、嗅覺、聽覺、味覺、四肢活動俱無影響，應未
        損及上訴人自行處理日常家務、活動之能力。故上訴人
        此部分主張並無依據。
    (3)慰撫金部分
      上訴人所受傷勢為頭皮裂傷，經縫合、住院治療、觀察
        後，於93年12月22日前往財團法人中心診所醫院門診檢
        查治療時，早已痊癒。上訴人所稱終日耳鳴、聽覺減弱
        、夜間失眠、日間嗜睡、偶有複視情形、腦部不定時疼
        痛、需柱柺杖行走等情形，雖不能證明係因系爭車禍所
        致，然上訴人年事已高，因系爭車禍所受驚嚇痛苦程度
        非輕，且逾2年未獲賠償，以致須往來奔波訴追索賠，
        自有氣憤難平之處。
      上訴人學歷為大學肄業，曾任職貿易公司，現已退休，
        92年至94年間僅有1筆3,000餘元獎金收入，名下無車輛
        或不動產；而乙○○為高中肄業，從事快遞工作、92年
        間平均每月薪資為23,000餘元，93、94年間平均每月薪
        資為33,000餘元，名下無車輛、不動產，已婚，需扶養
        母親，陳良一則為乙○○之僱用人等情，分別據兩造陳
        明在卷，並有司法院稅務電子閘門財產所得調件明細表
        附原審卷足稽。
      審酌上訴人上開受傷情形，兩造學歷、經歷、資力、社
        會地位，以及乙○○不法侵害上訴人身體、健康，確有
        重大過失，於刑事案件中坦承犯行，並已支付上訴人急
        診及住院醫療費用等情，應認上訴人請求之慰撫金以6
        萬元為適當。
    (4)綜上所述，上訴人得請求被上訴人連帶賠償醫療費用
      4,834元、看護費用13,000元、慰撫金6萬元，共77,834元
      。
六綜上所述，被上訴人依侵權行為之法律關係，請求上訴人連帶
  給付77,834元，及自起訴狀繕本送達被上訴人之翌日即乙○○
  自95年3月14日起、陳良一即佳鴻企業社自95年2月28日起，均
  至清償日止，按年利率5％計算之利息，為有理由，應予准許
  ，上訴人逾此範圍之請求，為無理由，應予駁回。原審就上開
  金額中逾74,460元部分，為上訴人敗訴之判決，並駁回其假執
  行之聲請，尚有未洽，上訴意旨求予廢棄改判，為有理由，爰
  由本院予以廢棄改判如主文第2項所示。至於上訴人之請求不
  應准許部分，原判決為上訴人敗訴之判決，並駁回其假執行之
  聲請，經核於法並無不合，上訴意旨求予廢棄改判，為無理由
  ，應駁回其上訴。
七本件事證業已明確，兩造其餘攻擊、防禦方法及其他事證與主
  張，核對本件判斷不生影響，爰不一一論述，併此敘明。
八據上論結，本件上訴為一部有理由、一部無理由，依民事訴訟
  法第436條之1第3項、第450條、第449條第1項、第79條，判決
  如主文。
中　　華　　民　　國　　96　　年　　6　　月　　 5   　日
                  民事第四庭  審判長法  官  林麗玲
                                    法  官  劉坤典
                                    法  官  林玲玉
以上正本係照原本作成。
本判決不得上訴。
中　　華　　民　　國　　96　　年　　6　　月　　 5   　日
                                    書記官  江虹儀
